【裁判字號】    95,重訴,20
【裁判日期】    950830
【裁判案由】    損害賠償
【裁判全文】
臺灣屏東地方法院民事判決              95年度重訴字第20號
原      告  甲○○
            丙○○
被      告  乙○○○○
                      號
上列當事人間請求侵權行為損害賠償事件，本院於民國94年10月
12 日 言詞辯論終結，判決如下：
    主    文
被告給付原告甲○○新臺幣肆拾貳萬肆仟貳佰陸拾陸元、原告丙
○○拾萬陸仟捌佰零伍元。
原告其餘之訴駁回。
訴訟費用由被告負擔十分之一，餘由原告負擔。
本判決所命給付於原告甲○○以新臺幣壹拾肆萬壹仟肆佰貳拾貳
元、原告丙○○以新臺幣壹拾壹萬貳仟貳佰陸拾捌元為被告供擔
保後，得假執行。
原告其餘假執行之聲請駁回。
    事實及理由
一、原告主張：被告乙○○○○於民國94年1 月3 日上午7 時30
    分許，騎乘腳踏車，沿屏東縣竹田鄉○○路由東往西方向行
    駛，於行經上開路段與屏東縣竹田鄉○○路○○路口時，因
    過失先左轉逆向行駛，並伺機欲穿越道路，適逢受害人李淑
    芬騎乘車號ＸＯＷ—２８８號重型機車（下稱系爭機車）沿
    上開信實路由南往北方向行駛，於行經上開交岔路口時，亦
    疏未注意車前狀況，兩車遂於上開交岔路口處發生撞擊，致
    李淑芬受有頭部外傷併腦震盪、背部挫傷、右腿撕裂傷等傷
    害，送醫後仍不治死亡。原告甲○○、丙○○分別為受害人
    李淑芬之父及母，原告甲○○支出之醫療費用新台幣（下同
    ）15,931元、殯葬費用348,500 元、受扶養權利之損失777,
    000 元及非財產上之損失3,000,000 元，而原告丙○○受扶
    養權利之損失999,000 元及非財產上之損失3,000,000 元，
    自得請求賠償等語，並聲明：（一）被告應給付原告甲○○
    4,141,431 元，被告應給付原告丙○○3,999,000 元。（二
    ）並願供擔保，請准宣告假執行。
二、被告則以：對於原告所提收據，並無意見，但原告請求之損
    害賠償金額過高，且對造也有過失，願以500,000 元與原告
    和解等語，資為抗辯，並聲明請求駁回原告之訴。
三、查原告上開主張之事實，有戶籍謄本及台灣高雄地方法院檢
    察署檢察官相驗報告書等件為證，復為被告所不爭執。且本
    院94年度交簡字第497 號判決亦同此認定，有本院94年度交
    簡字第497 號刑事判決在卷可稽，堪認為真實。
四、按因故意或過失不法侵害他人之權利者，負損害賠償責任；
    不法侵害他人致死者，對於支出醫療及增加生活上需要之費
    用或殯葬費之人，亦應負損害賠償責任。被害人對於第三人
    負有法定扶養義務者，加害人對於該第三人亦應負損害賠償
    責任；不法侵害他人致死者，被害人之父、母、子、女及配
    偶，雖非財產上之損害，亦得請求賠償相當之金額。民法第
    184 條第1 項前段、第192 條第1 項及第2 項、第194 條分
    別定有明文。查被告因過失致被害人李淑芬死亡之事實，已
    如前述，揆諸前開規定，被告應對原告甲○○、丙○○因此
    所受損害，負賠償責任。
五、本件原告請求被告賠償之金額，茲逐項審核如下：
（一）原告甲○○部分：
    1.醫療費用部分：雖原告甲○○請求為被害人李淑芬已支出
      之醫療費用15,931元等語，但由原告甲○○所提出之長庚
      紀念醫院醫療費用收據及國仁醫院收據觀之（見本院94年
      度交付民字第139 號卷宗第7 頁至第9 頁），可知原告甲
      ○○自費支出之醫療費用僅12,931元，是原告甲○○所得
      請求之醫療費用金額僅12,931元，逾此範圍之請求，即屬
      無據。
    2.殯葬費用部分：按殯葬費為收殮及埋葬費用，其賠償範圍
      應以實際支出之費用，並斟酌被害人之身分、地位及生前
      經濟狀況決定之。經查，原告甲○○為被害人李淑芬辦理
      喪葬事宜，共支出殯葬費用348,500 元之事實，業據原告
      提出自行收納款項統一收據聯單及估價單為證（見本院94
      年度交付民字第139 號卷宗第10頁至第11頁），應堪信為
      真實，而被害人李淑芬死亡時27歲，事故發生前無沒有工
      作之事實，為原告甲○○所自承（見台灣高雄地方法院檢
      察署94年度相字第20號相驗卷宗第12頁），並為被告所不
      爭執，亦應堪信實，據此本院審酌原告甲○○所支出之喪
      葬費項目，其中於94年2 月23日支出公墓使用費3,000 元
      ，並另支出棺木40,000元、壽衣5,000 元、出殯工人16,0
      00、道士10,000元、法事30,000元、九金銀紙5,000 元、
      庫錢10,000元、鼓吹10,000元、電子琴5,000 元、墳墓80
      ,000 元 ，總計共214,000 元部分，為喪葬、習俗所必需
      ，且符合被害人李淑芬生前身分、地位及經濟狀況，均屬
      必要之喪葬費用，是原告甲○○得請求被告賠償214,000
      元，原告逾此範圍之請求，尚無憑據。
    3.受扶養權利之損失部分：
    (一)按直系血親相互間，互負扶養之義務；負扶養義務有數人
      時，直系血親卑親屬為第一順序扶養義務人；負扶養義務
      者有數人，而其親等同一時，應各依其經濟能力分擔義務
      ；受扶養權利者有數人，而其親等同一時，應按其需要之
      狀況，酌為扶養；扶養之程度，應按受扶養權利者之需要
      ，與負扶養義務者之經濟能力及身分定之，民法第1114條
      、第1115條第1 項第1 款、第3 項、第1116條第3 項及第
      1119條亦分別定有明文。又按父母與子女間之扶養義務，
      依民法第1117條之規定，直系血親尊親屬受扶養者，其扶
      養權利，雖不以無謀生能力為必要，但仍須受不能維持生
      活之限制。
    (二)查原告甲○○沒有固定工作，名下亦僅有國產汽車1 台，
      有稅務電子閘門財產所得調件明細表附卷可證（見本院卷
      宗第30頁），顯不能維持生活，而有受扶養之權利。
    (三)次查，原告甲○○係40年11月9 日生，於94年1 月3 日被
      害人李淑芬死亡時為53歲又2 月，依93年度臺閩地區歷年
      簡易生命表男性平均餘命所示，50歲之男性尚有平均餘命
      27點12年（見本院卷第37頁），則被告甲○○依法得受扶
      養之期間為23.95 年（27.12-3.17＝23.95）。
    (四)再查，原告丙○○已於87年1 月9 日與原告甲○○離婚，
      已非甲○○之配偶，是原告丙○○無庸負擔對原告甲○○
      之扶養責任，而原告甲○○與丙○○育有被害人李淑芬（
      66 年8月15日生）、訴外人李世賢（68年3 月25日生）、
      及李雅雯（75年6 月10日生），有戶籍謄本在卷可參，是
      倘被害人李淑芬尚生存，應與已成年之李世賢、李雅雯平
      均負擔對原告甲○○之扶養義務。綜上，若被害人李淑芬
      尚生存，應對原告甲○○負擔3 分之1 之扶養義務。
    (五)經本院審酌受扶養權利人之需要及負扶養義務者之經濟能
      力及身份後，認應以隨消費者物價指數調整核定之綜合所
      得稅扶養親屬免稅額即每年74,000元，為計算扶養費之基
      準，是原告甲○○主張應以每年74,000元為計算扶養費之
      基準等語，尚屬適當。
    (六)若以每年74,000元為基準，以霍夫曼計算式扣除中間利息
      ，並按應負扶養義務之人數平均，則原告甲○○得請求之
      扶養費為395,207 元，逾此範圍，即屬無據。【其計算式
      為：其計算式為：[74000*15.00000000（此為應受扶養23
      年之霍夫曼係數）+74000*0.95*（16.00000000-00.00000
      000）]除以3 （應負扶養義務人數）=395,207（小數點以
      下四捨五入）】
    4.非財產上損失部分：原告甲○○之女即被害人李淑芬因系
      爭事故致死，其精神上確有感受痛苦。爰審酌原告甲○○
      為現年53歲之中年男子，並無固定工作，教育程度為小學
      ，名下僅有國產汽車1 台，而被告亦無任何財產，有稅務
      電子閘門財產所得調件明細表在卷可參（見本院卷第30頁
      至31頁），及被害人李淑芬係因被告之過失致死，但被告
      迄未能表示善意與原告和解，暨原告甲○○因痛失至親所
      受精神上痛苦等一切情狀，認原告甲○○請求非財產上損
      失部分以1,000,000 元為適當，逾此部分，則非允當。
（二）原告丙○○部分：
   1.受扶養權利之損失部分：
    (一)查原告丙○○沒有工作，雖名下有總價值3,174,638 元之
      房屋及土地，有稅務電子閘門財產所得調件明細表附卷可
      證（見本院卷宗第28頁至29頁），但上開不動產變現不易
      ，依此尚難謂原告李丙○○憑上開財產即足以維持生活，
      自應認原告李丙○○有受扶養之權利。
    (三)次查，原告丙○○係45年8 月26日生，於94年1 月3 日被
      害人李淑芬死亡時為49歲又5 月，依93年度臺閩地區歷年
      簡易生命表女性平均餘命所示，50歲之女性尚有平均餘命
      31.64 年（見本院卷第34頁），則被告丙○○依法得受扶
      養之期間為32.22 年（31.64+0.58＝32.22）。
    (四)再查，原告甲○○已於87年1 月9 日與原告丙○○離婚，
      其已非丙○○之配偶，是原告甲○○無庸負擔對原告丙○
      ○之扶養責任，而原告甲○○與丙○○育有被害人李淑芬
      、訴外人李世賢、及李雅雯，已如前述，是倘被害人李淑
      芬尚生存，應與已成年之李世賢、李雅雯平均負擔對原告
      丙○○之扶養義務。綜上，若被害人李淑芬尚生存，應對
      原告丙○○負擔3 分之1 之扶養義務。
    (五)經本院審酌受扶養權利人之需要及負扶養義務者之經濟能
      力及身份後，認應以隨消費者物價指數調整核定之綜合所
      得稅扶養親屬免稅額即每年74,000元，為計算扶養費之基
      準，是原告丙○○同樣主張應以每年74,000元為計算扶養
      費之基準等語，亦屬適當。
    (六)若以每年74,000元為基準，以霍夫曼計算式扣除中間利息
      ，並按應負扶養義務之人數平均，則原告丙○○得請求之
      扶養費為481,150 元，逾此範圍，即屬無據。【其計算式
      為：[74000*19.00000000（此為應受扶養32年之霍夫曼係
      數）+74000*0.22*（19.00000000-00.00000000）]除以3
      （應負扶養義務人數）=481,150（小數點以下四捨五入）
      】
    4.非財產上損失部分：原告丙○○之女即被害人李淑芬因系
      爭事故致死，其精神上確有感受痛苦。爰審酌原告丙○○
      為現年49歲之中年婦女，並無工作，教育程度為小學，名
      下有價值3,174,638 元之房屋及土地，而被告亦無任何財
      產，有稅務電子閘門財產所得調件明細表在卷可參（見本
      院卷第28頁至29頁、第30頁至第31頁），及被害人李淑芬
      係因被告之過失致死，但被告迄未能表示善意與原告和解
      ，暨原告丙○○因痛失至親所受精神上痛苦等一切情狀，
      認原告丙○○請求非財產上損失部分以1,000,000 元為適
      當，逾此部分，則非允當。
（三）綜上，本件原告甲○○得向被告請求之金額共計1,622,
      138 元（12,931＋214,000 ＋395,207 ＋1,000,000 ＝
      1,622,138元），原告丙○○得向被告請求之金額共計
      1,481,150 元（481,150 ＋1,000,000 ＝1,481,150 元）
      。
六、惟按損害之發生或擴大，被害人與有過失者，法院得減輕賠
    償金額或免除之，民法第217 條第1 項規定甚明；又前開減
    輕或免除賠償責任所據之標準，應斟酌被害人與債務人之行
    為，為損害原因之強弱以及雙方過失之輕重，俾定債務人應
    負責任之限度；另按民法第192 條、第194 條，係間接被害
    人得請求損害賠償之規定，自理論言，雖係固有之權利，然
    其權利係基於侵權行為之規定而發生，自不能不負擔直接被
    害人之過失，倘直接被害人於損害之發生或擴大與有過失時
    ，依公平之原則，亦應有民法第217 條過失相抵規定之適用
    ，最高法院分別著有52年度台上字第3871號判決、73年台再
    字第182 號判例意旨可資參照。又按汽車行駛時，駕駛人應
    注意車前狀況及兩車併行之間隔，並隨時採取必要之安全措
    施，道路交通安全規則第94條第3 項亦定有明文。經查，本
    件受害人李淑芬騎乘系爭機車亦疏未注意車前狀況，方致生
    系爭事故，顯亦有過失，是依據首揭說明，原告仍應負擔受
    害人李淑芬之過失，本院參酌上情，認本件應減輕被告賠償
    責任百分之30為當。準此，依首揭過失相抵原則，即原告甲
    ○○所得請求賠償之損害金額為1,135,497 元（1,62 2,138
    ×0.7=1,135,497） ，原告丙○○所得請求之賠償金額為
    1,036,805 元（1,481,150 ×0.7=1,036,805） 。
七、末按保險人依本法規定給付之保險金，視為加害人或被保險
    人損害賠償金額之一部分；加害人或被保險人受賠償請求時
    ，得扣除之，94年2 月5 日修正前原強制汽車責任保險法第
    30條定有明文。故倘被告為交通事故之肇事者，並依法投保
    強制汽車責任保險，且被害人已經受領強制汽車責任保險金
    ，則其所受領之保險金應視為被告損害賠償金額之一部分，
    應扣除該強制汽車責任保險金，以其餘額請求被告賠償。查
    如上所述，原告甲○○、丙○○本得分別請求被告賠償1,13
    5,497 元及1,036,805 元，惟原告甲○○及丙○○於系爭事
    故發生後，已分別受領太平產物保險公司依強制汽車責任保
    險法規定給付之保險金711,231 及700,000 元，有太平產物
    保險公司理賠資料1份在卷可稽（見本院卷宗第50頁至第54
    頁），依上揭規定，自應於得請求之金額內扣除之，故原告
    甲○○尚得請求被告賠償之金額合計為424,266 元（1,135,
    497 －711,231 ＝424,266） ，原告丙○○尚得請求被告賠
    償之金額合計為336,805 元（1,036,805 －700,000 ＝336,
    805） 。從而，原告甲○○、丙○○基於侵權行為之損害賠
    償請求權，分別請求被告賠償原告424,266 元及336,805 元
    ，洵屬正當，應予准許。逾此部分所為請求之金額，為無理
    由，應予駁回。又原告各陳明願供擔保，請准宣告假執行，
    於原告勝訴部分，經核均無不合，爰分別酌定相當之擔保金
    額，併准許之。至原告敗訴部分，其假執行之聲請已失所附
    麗，應駁回之。
八、本件判決事證已臻明確，兩造其餘攻擊防禦及舉證，經核與
    本件判決結果無影響，爰不加以一一論擬，附此敘明。
九、據上論結，本件原告之訴為一部有理由，一部無理由，依民
    事訴訟法第79條、第85條第2 項、第390 條第2 項，判決如
    主文。
中    華    民    國    95    年    8    月    30    日
                       民事第二庭 審  判  長 阮世賢
                                  法      官 吳思怡
                                  法      官 葉力旗
右正本係照原本作成。
如不服本判決，應於收受送達後二十日內向本院提出上訴書狀，其
未表明上訴理由者，應於提出上訴後二十日內向本院補提理由書
狀（均須按他造當事人之人數附繕本）
                                   法院書記官  李勝群
中    華    民    國    95    年    8    月    30    日


司法院資訊處製作；財團法人民間司法改革基金會備份。
